ACORDAO-COMPLETO-2409895

ACÓRDÃO 6893/2020 ATA 20/2020 - PRIMEIRA CÂMARA

VISTOS, relatados e discutidos estes autos de concessão de pensão militar instituído por Florêncio Rodrigues da Silva;
ACORDAM os Ministros do Tribunal de Contas da União, reunidos em sessão da Primeira Câmara, com fundamento nos artigos 39, inciso II, da Lei 8.443/1992, ante as razões expostas pelo Relator, em:   
9.1. considerar ilegal e negar o registro do ato de pensão militar instituído por Florêncio Rodrigues da Silva;
9.2. dispensar os beneficiários do ressarcimento das quantias indevidamente recebidas de boa-fé, consoante o disposto no Enunciado 106 da Súmula de Jurisprudência do Tribunal;
9.3. determinar ao Comando da Marinha que:
9.3.1. se abstenha de realizar pagamentos para o ato de pensão constante deste processo, no prazo de 15 (quinze) dias, contado a partir da ciência desta deliberação, sujeitando a autoridade administrativa omissa à responsabilidade solidária, nos termos do art. 262, caput, do RITCU;
9.3.2. comunique o teor desta deliberação aos interessados, alertando-os de que os efeitos suspensivos provenientes da interposição de eventual recurso não os exime da devolução dos valores percebidos indevidamente, após a respectiva notificação, caso o recurso não seja provido;
9.3.3. envie a este Tribunal, no prazo de 30 (trinta) dias, contados da ciência da decisão, os documentos comprobatórios de que os interessados tomaram ciência desta deliberação;
9.3.4. esclareça à unidade de origem, com base no art. 262, § 2º, do Regimento Interno do TCU, que a concessão considerada ilegal poderá prosperar mediante a emissão e o encaminhamento a este Tribunal de novo ato concessório, escoimado das irregularidades apontadas nestes autos;
9.3.5. apresente a Rosana Santos da Silva o direito à opção por 2 (dois) dos benefícios dentre os 3 (três) que estão sendo pagos atualmente.

Atos de Pensão militar da unidade emissora MINISTÉRIO DA DEFESA-COMANDO DA MARINHA.

Primeira Câmara

Ministério da Defesa - Comando da Marinha (VINCULADOR).

3. Interessados/Responsáveis:
3.1. Interessados: Ileni da Silva Becker (XXX.960.645-XX); Itana Santos da Silva (XXX.509.895-XX); Maria Conceição Santos da Silva (XXX.804.885-XX); Maurília de Cássia Nogueira Rodrigues (XXX.539.655-XX); Rosana Santos da Silva (XXX.917.905-XX).

13.1. Ministros presentes: Benjamin Zymler (na Presidência), Walton Alencar Rodrigues (Relator), Bruno Dantas e Vital do Rêgo.
13.2. Ministros-Substitutos presentes: Augusto Sherman Cavalcanti e Weder de Oliveira.

WALTON ALENCAR RODRIGUES

Adoto, como relatório, a instrução da Sefip (peça 4) , que contou com a anuência do MPTCU (peça 6) :
"INTRODUÇÃO
Trata-se de ato de pensão militar, submetido, para fins de registro, à apreciação do Tribunal de Contas da União (TCU) , de acordo com o art. 71, inciso III, da Constituição Federal.  Os atos foram cadastrados e disponibilizados ao TCU por intermédio do Sistema e-Pessoal, na forma do art. 2º e 4º da Instrução Normativa TCU 78/2018.
EXAME TÉCNICO
Os procedimentos para exame, apreciação e registro de atos de pessoal encontram-se estabelecidos na Instrução Normativa TCU 78/2018 e na Resolução TCU 206/2007. Essas normas dispõem que os atos de pessoal disponibilizados por meio do e-Pessoal devem ser submetidos previamente a críticas automatizadas, com base em parâmetros predefinidos.
As críticas das informações cadastradas na etapa de coleta do ato foram elaboradas e validadas levando-se em conta as peculiaridades de cada ato. Os itens verificados nessa etapa são inerentes a dados cadastrais, fundamentos legais, mapa de tempo, ficha financeira, assim como eventuais ocorrências de acumulação. Trata-se de verificações abrangentes, minuciosas e precisas e sem a necessidade de ação humana e, portanto, menos suscetível a falhas. As críticas aplicadas estão discriminadas no sistema, no Menu e-Pessoal, opção "Crítica", que podem ser acessadas mediante concessão de perfil específico a servidores do TCU responsáveis pela análise.
Além das críticas automatizadas, há verificação humana adicional no caso de haver alertas do sistema ou informações não formatadas, como esclarecimentos do gestor ou do controle interno.  
As críticas também consideram os registros do Sistema Integrado de Administração de Recursos Humanos (Siape) . O Siape disponibiliza informações atualizadas sobre as parcelas que integram os proventos, diferentemente, portanto, do e-Pessoal, que informa as parcelas no momento do registro do ato. 
Essa confrontação com o Siape fornece uma visão atual e verdadeira da situação, o que permite descaracterizar irregularidades e inconsistências que, embora constantes do e-Pessoal, já foram corrigidas.
As verificações detectadas nos atos encontram-se discriminadas na aba de pendências de cada ato no sistema e-Pessoal, bem como nos espelhos dos atos contemplados por esta instrução.
Exame das Constatações
A concessão de pensão militar apresentada no ato do presente processo encontra-se correta quanto aos postos/graduações do instituidor para constituição da pensão.
 Entretanto, é oportuno informar que a Sra. ROSANA SANTOS DA SILVA além da pensão militar em estudo acumula mais 01 benefício do INSS e um cargo efetivo na Marinha do Brasil, em desacordo com os incisos I e II do art. 29 da lei 3.765/60, in verbis: 
Art. 29. É permitida a acumulação: (Redação dada peça Medida provisória nº 2.215-10, de 31.8.2001) 
 I - de uma pensão militar com proventos de disponibilidade, reforma, vencimentos ou aposentadoria;   
 (...) 
 II - de uma pensão militar com a de outro regime, observado o disposto no art. 37, inciso XI, da Constituição Federal. (Redação dada peça Medida provisória nº 2.215-10, de 31.8.2001) 
 Sendo os seguintes benefícios civis acumulados cumulativamente com a pensão militar, segundo banco de dados desta Corte: 
	Titular (nome) 
	Situação
	Valor
	Espécie (descrição completa) 
	Dt Início

	ROSANA SANTOS DA SILVA
	Ativo
	1.538,00
	PENSAO POR MORTE PREVIDENCIARIA
	15/04/2011

	ROSANA SANTOS DA SILVA
	Ativo
	8.867,15
	SERVIDORA CIVIL NO CENTRO DE INTENDENCIA DA MARINHA
	30/06/1986

Assim, a pensão supracitada não deve prosperar, devendo a interessada supracitada optar por dois benefícios dentre os 03 (três) acumulados. 
No que se refere a possíveis acumulações por parte dos demais beneficiários, não foram encontradas acumulações de cargos/ funções ou proventos em desacordo com a CF/88. 
PROPOSTA DE ENCAMINHAMENTO 
Ante o exposto, com fundamento no art. 71, inciso III, da Constituição Federal, no art. 1º, inciso V, e art. 39, incisos I e II, da Lei 8.443/1992, no art. 260 do Regimento Interno do Tribunal de Contas da União, propõe-se considerar ILEGAL o ato em estudo, negando-lhe o registro e determinando ao Comando da Marinha do Brasil o que se segue: 
a) no prazo de 15 (quinze) dias, a contar da ciência desta Deliberação, abstenha-se de realizar pagamentos decorrentes do ato impugnado, sujeitando-se a autoridade administrativa omissa à responsabilidade solidária, nos termos do art. 262, caput, do Regimento Interno/TCU; 
b) dê ciência, no prazo de 15 (quinze) dias, a contar do recebimento da notificação deste Acórdão, à Sra. ROSANA SANTOS DA SILVA, encaminhando a este Tribunal, no prazo de 30 (trinta dias) , comprovante da referida ciência; 
c) alerte a Sra. ROSANA SANTOS DA SILVA que o efeito suspensivo proveniente da interposição de possíveis recursos perante o TCU não as exime da devolução dos valores percebidos indevidamente após a respectiva notificação, caso os recursos não sejam providos.
c) esclarecer à unidade de origem, com supedâneo no art. 262, § 2º, do Regimento Interno, que a concessão considerada ilegal poderá prosperar mediante a emissão e o encaminhamento a este Tribunal de novo ato concessório, escoimado das irregularidades apontadas nestes autos; 
d) apresente a Sra. ROSANA SANTOS DA SILVA o direito à opção por 02 (dois) dos benefícios dos 03 (três) que estão sendo pagos atualmente."
		É o relatório.

não há

Procurador Júlio Marcelo de Oliveira.

PENSÃO MILITAR. ACUMULAÇÃO DE BENEFÍCIOS EM DESACORDO COM O ART. 29, INCISOS I E II, DA LEI 3.765/1960. ILEGALIDADE. NEGATIVA DE REGISTRO.

PENSÃO MILITAR (PMIL)

Secretaria de Fiscalização de Pessoal (Sefip).

Trata-se de ato de pensão militar, instituído por Florêncio Rodrigues da Silva, às beneficiárias Rosana Santos da Silva, Itana Santos da Silva, Ileni da Silva Becker, Maria Conceição Santos da Silva e Maurília de Cássia Nogueira Rodrigues.
O ato foi encaminhado ao Tribunal em 25/10/2016.
A Sefip identificou irregularidade no ato de concessão relativamente à beneficiária Rosana Santos da Silva que, além da pensão militar, acumula uma pensão do INSS, desde 15/4/2011, e um cargo efetivo de servidor civil na Marinha do Brasil, desde 30/6/1986.
A acumulação dos três benefícios é vedada pelo art. 29, incisos I e II, da Lei 3.765/1960. Nesses termos, a Sefip propõe que o ato seja julgado ilegal e que seu registro seja negado.
O MPTCU anuiu à proposta formulada pela Sefip.
Feita a apresentação, passo a decidir.
Concordo com a análise e a proposta elaboradas pela Sefip, razão pela qual as incorporo à minhas razões de decidir.
Os termos do art. 29, incisos I e II, da Lei 3.765/1960, abaixo transcritos, com a redação dada pela Medida Provisória 2.215-10, de 31/8/2001, não deixam dúvidas quanto à ilegalidade da acumulação da pensão militar com os dois benefícios já recebidos por Rosana Santos da Silva:
"Art. 29.  É permitida a acumulação:          
  I - de uma pensão militar com proventos de disponibilidade, reforma, vencimentos ou aposentadoria; 
  II - de uma pensão militar com a de outro regime, observado o disposto no art. 37, inciso XI, da Constituição Federal."
Nesses termos, o ato deve ser julgado ilegal e o seu registro negado.
Feitas essas considerações, voto por que o Tribunal de Contas da União aprove o acórdão que ora submeto à apreciação deste colegiado.  
TCU, Sala das Sessões Ministro Luciano Brandão Alves de Souza, em 23 de junho de 2020.
WALTON ALENCAR RODRIGUES 
Relator